臺灣臺東地方法院民事裁定　　　　　　　100年度家抗字第4號
抗　告　人　陽莉菁
代　理　人　武雪恩
相　對　人　林東山
上列抗告人聲請處分受監護人之不動產事件，抗告人對於中華民
國100年 7月20日本院100年度家聲字第13號裁定，提起抗告，並
為聲明之變更，本院裁定如下：
    主  文
抗告駁回。
准許抗告人處分受監護人林東山因繼承所得如附表一所示之不動
產。
抗告程序費用新臺幣壹仟元由抗告人負擔。
    理  由
一、抗告人聲請意旨略以：伊為相對人即受監護宣告之人林東山
    之配偶，相對人前經本院以 100年度監宣字第10號裁定為受
    監護宣告之人，選定伊為相對人之監護人，並指定相對人之
    弟林信榮為會同開具財產清冊之人，伊已會同林信榮陳報相
    對人之財產清冊，經本院准予備查在案。茲因相對人之父即
    被繼承人林水講於民國99年12月2日死亡，留有遺產不動產2
    筆及現金 1筆，相對人與林信榮、林秀美、林偉平、林怡君
    、林偉傑及林雨玟（以上 4人代位繼承渠等之父林得興之應
    繼分，下稱林偉平等4人）均為繼承人，全部繼承人已於100
    年5月31日協議分割被繼承人之遺產，爰依民法第1101條第2
    項第 1款、第1113條之規定，聲請准予就相對人即受監護宣
    告人林東山所繼承被繼承人林水講依如附件一所示遺產分割
    協議書處分土地等語。
二、抗告意旨則略以：伊聲請處分相對人不動產事件，原審臆測
    相對人所分得之被繼承人之遺產數額小於其應繼分對相對人
    顯有不利，而駁回伊在原審之聲請，伊係一時未洽，全體繼
    承人已於100年 8月3日另訂遺產分割協議書（下稱系爭分割
    協議書），請准伊依對相對人利益之系爭分割協議書處分相
    對人因繼承所得如附表一示之不動產等語，並聲明：(一)原裁
    定廢棄；(二)准許抗告人處分受監護人林東山因繼承所得如附
    表一所示之不動產。
三、按監護人對於受監護人之財產，非為受監護人之利益，不得
    使用、代為或同意處分。監護人為下列行為，非經法院許可
    ，不生效力：(一)代理受監護人購置或處分不動產。(二)代理受
    監護人，就供其居住之建築物或其基地出租、供他人使用或
    終止租賃；成年人之監護，除本節有規定者外，準用關於未
    成年人監護之規定，民法第1101條第1項、第2項、第1113條
    分別定有明文。
四、本院得心證之理由：
  (一)抗告人之抗告為無理由。
    抗告人雖以原審臆測對相對人所分得之遺產數額小於其應繼
    分，對相對人顯有不利，而駁回抗告人在原審之聲請云云。
    惟查，原裁定係以被繼承人林水講所遺留遺產為新臺幣（下
    同）1,537,850 元，依民法第1141條之規定，相對人之應繼
    分為四分之一（即384,462 元），而依原審卷附遺產分割協
    議書（即附件一）之記載，係由相對人繼承臺東縣成功鎮○
    ○段八邊小段5之79地號土地應有部分二分之一及現金157,7
    14元，相對人可分配遺產總額共計374,489 元，小於其應繼
    分，對於相對人顯屬不利，為保障受監護宣告人即相對人之
    權益，認以抗告人所聲請之上開處分行為，與民法第1101條
    第 1項「為受監護宣告人之利益」要件不符，而駁回抗告人
    在原審之聲請。經核，原裁定上開審斷所憑，固有抗告人於
    原審所提出繼承系統表、財政部臺灣省南區國稅局遺產稅免
    稅證明書、100年5月31日遺產分割協議書等件影本（見原審
    卷第3頁至第5頁）在卷可參，然原裁定未將被繼承人林水講
    生前分別贈與繼承人林秀美及林信榮之土地（詳如附表二所
    示），加入繼承開始時被繼承人所有財產中，為應繼遺產，
    即未依民法第1173條第1項贈與歸扣之規定，將附表二所示
    之土地價額併予合計為應繼遺產之總額，而致有關被繼承人
    遺產總額之計算部分容有未洽之處。惟原裁定認定依100年5
    月31日遺產分割協議書相對人可分配遺產總額小於其應繼分
    之結果，而為駁回裁定，並無不當，應予維持。抗告意旨僅
    以「原審臆測」為其陳詞指摘原裁定不當，聲明廢棄改判，
    顯無理由，應予駁回。
  (二)抗告人於本院為聲明變更，聲請准予處分受監護人林東山因
    繼承所得如附表一所示之不動產，為有理由。
    1.訴之變更或追加，非經他造同意，不得為之；但第255 條
      第1項第2款至第6款情形，不在此限，民事訴訟法第446條
      第1項定有明文，上開規定依同法第495條第 1項及非訟事
      件法第46條規定，於非訟事件之抗告程序，亦有適用。經
      查，本件抗告人於本院調查時變更其聲明事項為「准許抗
      告人處分受監護人林東山因繼承所得如附表一所示之不動
      產」（見本院卷第14頁），核屬同法第255條第 1項第4款
      因情事變更而以他項聲明代最初之聲明，其變更聲明，揆
      諸前開規定，應予准許，合先敘明。
    2.抗告人為相對人之配偶，因相對人現為極重度植物人，已
      不能為意思表示或受意思表示，前經本院於100年3月28日
      以 100年度監宣字第10號民事裁定宣告相對人為受監護宣
      告之人，選定抗告人為相對人之監護人，並指定林信榮為
      會同開具財產清冊之人確定在案，此有本院 100年度監宣
      字第10號民事裁定暨確定證明書影本（見本院卷第17頁至
      第19頁）在卷可憑，復經本院依職權調閱本院 100年度監
      宣字第10號監護宣告卷宗核閱無訛。
    3.抗告人主張如附表一所示之不動產及現金，為相對人之父
      林水講於99年12月 2日死亡後所遺留之遺產，相對人、林
      信榮、林秀美及林偉平等 4人均為繼承人，原以公同共有
      方式繼承遺產，嗣經全體繼承人於100年 8月3日簽訂系爭
      分割協議書，決議如附表一編號一所示之土地由相對人與
      林信榮各取得所有權二分之一，如附表一編號二所示房屋
      則由林秀美及林偉平等 4人各取得所有權五分之一，附表
      一編號三之現金1,104,000 元則全歸相對人所有等情，業
      據抗告人所提出繼承系統表、財政部臺灣省南區國稅局遺
      產稅免稅證明書、100年 8月3日遺產分割協議書等件影本
      （見原審卷第 3頁至第4頁，本院卷第7頁）附卷可稽，應
      堪信實。
    4.承上，本院審酌相對人即受監護人林東山所繼承之遺產依
      系爭分割協議書分割後可分配之價額，即如附表一編號一
      土地核定價額二分之一及編號三現金之總和為 1,320,775
      元【計算式：（433,550×1/2）＋1,104,000元＝1,320,7
      75】，已逾其應繼分之數額815,413 元【按被繼承人林水
      講遺產總額依原審卷附財政部臺灣省南區國稅局遺產稅免
      稅證明書所示應為3,261,650 元（含附表二所示之土地）
      ，相對人之應繼分為四分之一，其應繼分之數額應為815,
      413元（計算式：3,261,650×1/4＝815,413，元以下四捨
      五入）】，是就抗告人代理相對人處分繼承所得遺產而言
      ，應係為相對人之利益，且確有處分相對人因繼承所得如
      附表一所示之不動產之必要，依前揭民法1101條規定意旨
      ，抗告人聲請准予處分相對人繼承所得如附表一所示之不
      動產，核與相對人之利益相符，依法即無不合，應予准許
      。
五、綜上所述，抗告人依民法第1113條、第1101條之規定聲請處
    分相對人即受監護人林東山因繼承所得如附表一所示之不動
    產（編號一及編號二），為有理由，應予准許。至於抗告人
    聲明請求廢棄原裁定部分，原裁定理由雖有部分未洽，惟原
    裁定所為駁回裁定與本院審認結果並無二致，原裁定駁回抗
    告人於原審之聲請於法並無不合，抗告意旨求予廢棄，為無
    理由，應予駁回。
六、末按監護人應以善良管理人之注意，執行監護職務；監護人
    於執行監護職務時，因故意或過失，致生損害於受監護宣告
    之人者，應負賠償之責；法院於必要時，得命監護人提出監
    護事務之報告、財產清冊或結算書，檢查監護事務或受監護
    人之財產狀況，民法第1100條、第1109條第 1項、第1103條
    第 2項分別定有明文，而上開規定，依民法第1113條之規定
    ，成年人之監護，均準用之。準此，本件抗告人即相對人之
    監護人於處分相對人之財產後應妥適管理，並使用於相對人
    照護所需費用，併此敘明。
據上論結，本件抗告為無理由，變更之聲請為有理由。依非訟事
件法第46條、第21條第2項、第24條第 1項，民事訴訟法第495條
之1第1項、第449條第2項、第450條、第79條，裁定如主文。
中    華    民    國    100    年    9    月    19    日
                民事第一庭  審判長法  官  李芳南
                                  法  官  陳世源
                                  法  官  楊憶忠
附表一
┌───┬───────────┬──────┬──────────────┐
│編  號│財     產     名    稱│核 定 價 額 │備                       註 │
│      │                      │（新臺幣）  │ （依系爭分割協議書之約定） │
├───┼───────────┼──────┼──────────────┤
│  一  │臺東縣成功鎮○○段八邊│433,550元   │由繼承人林東山、林信榮各得二│
│      │小段5-19地號土地      │            │分之一。                    │
│      │（不動產）            │            │                            │
├───┼───────────┼──────┼──────────────┤
│  二  │臺東縣成功鎮忠仁里麒麟│300元       │由繼承人林秀美、林偉平、林怡│
│      │路25-1號房屋          │            │君、林偉傑及林雨玟各得五分之│
│      │（不動產）            │            │一。                        │
├───┼───────────┼──────┼──────────────┤
│  三  │現金                  │1,104,000元 │由繼承人林東山全部取得。    │
└───┴───────────┴──────┴──────────────┘
附表二
┌───┬───────────┬──────┬──────────────┐
│編  號│財     產     名    稱│核 定 價 額 │備                       註 │
│      │                      │（新臺幣）  │                            │
├───┼───────────┼──────┼──────────────┤
│  一  │臺東縣成功鎮○○段八邊│874,770元   │贈與財產（99年2月24日由繼承 │
│      │小段5-24地號土地      │            │人林信榮取得）              │
├───┼───────────┼──────┼──────────────┤
│  二  │臺東縣成功鎮○○段八邊│849,030元   │贈與財產（98年10月22日由繼承│
│      │小段5-85地號土地      │            │人林秀美取得）              │
└───┴───────────┴──────┴──────────────┘
以上正本係照原本作成。
如不服本裁定，僅得於收受本裁定正本送達後10日內，以適用法
規顯有錯誤為理由，向本院提出再抗告狀（須附繕本一份及繳納
再抗告裁判費新臺幣1,000元）。
中    華    民    國   100    年    9     月    20    日
                                  書記官  林建成